【裁判字號】    99,家上,58
【裁判日期】    991231
【裁判案由】    離婚等
【裁判全文】
臺灣高等法院臺中分院民事判決  99年度家上字第58號
上  訴  人
即被上訴人  甲○○
訴訟代理人  黃進祥    律師
            江順雄    律師
            黃建雄    律師
被 上 訴人
即 上 訴人  乙○○
訴訟代理人  陳忠儀    律師
訴訟代理人  林泓帆    律師
上列當事人間請求離婚等事件，兩造各自對於民國99年5月13日
臺灣彰化地方法院98年度婚字第450號第一審判決提起上訴，本
院於99年12月28日言詞辯論終結，判決如下：
    主  文
原判決關於：①、主文第二項兩造所生未成年子女丙○○權利義
務之行使或負擔，酌定由乙○○任之部分；②、主文第三項甲○
○得依原判決附表二所示方式、時間與未成年子女丙○○會面交
往部分；③、訴訟費用之裁判（除確定部分外）均廢棄。
上開廢棄：①部分，兩造所生未成年子女丙○○權利義務之行使
或負擔，改由甲○○任之；②部分，改判為：乙○○得依本判決
附表所示之會面交往方式、時間與未成年子女丙○○會面交往。
甲○○其餘上訴駁回。
乙○○之上訴駁回。
第一審（除確定部分外）、第二審訴訟費用由甲○○負擔三分之
二，餘由乙○○負擔。
    事實及理由
壹、兩造之聲明：
(一)、上訴人即被上訴人甲○○（以下稱甲○○）方面：
  １、上訴聲明：求為判決：
    ①、原判決主文第一項關於被上訴人即上訴人乙○○（以下
        稱乙○○）請求離婚（本訴）部分廢棄。該廢棄部分，
        乙○○在第一審之訴（本訴）駁回。
    ②、原判決主文第二項關於「對於兩造所生未成年子女丙○
        ○權利義務之行使或負擔，酌定由原告即反訴被告乙○
        ○（以下稱乙○○）任之」部分廢棄。該廢棄部分，改
        判為：「對於兩造所生未成年子女丙○○（女、民國○○
        年○月○○日生）權利義務之行使或負擔，酌定由甲○○
        任之」。
    ③、原判決主文第三項關於「被告即反訴原告甲○○得依附
        表二所示之方式、時間與未成年子女丙○○會面交往」
        部分廢棄。該廢棄部分，改判為：「乙○○得依本判決
        附表所示之會面交往方式、時間與未成年子女丙○○會
        面交往」。
    ④、原判決主文第四項關於駁回甲○○於第一審之請求（反
        訴）部分廢棄。該廢棄部分，乙○○應給付甲○○新台
        幣（下同）二百萬元，及自判決確定時起至清償日止按
        年息百分之五計算之利息。
  ２、答辯聲明：求為判決駁回對造之上訴。
(二)、上訴人乙○○方面：
  １、上訴聲明：求為判決：
    ①、原判決關於兩造所生未成年子女丁○○（女、民國○○年
        ○月○○日生）權利義務之行使或負擔，酌定由甲○○任
        之部分之裁判廢棄。
    ②、上開廢棄部分，兩造所生未成年子女丁○○（女、民國
        ○○年○月○○日生）權利義務之行使或負擔，由乙○○任
        之。
  ２、答辯聲明：求為判決駁回對造之上訴。
貳、兩造之陳述：
一、本訴部分：
(一)、乙○○起訴（本訴）主張：
  １、兩造於民國(下同)92年11月14日結婚，育有長女丁○○（
      民國○○年○月○○日生）及次女丙○○（民國○○年○月○○日生
      ）。婚後兩造共同居住於○○縣○○鄉○○村○○○巷○○
      號，起初尚屬美滿，豈料好景不常：
    ①、婚後約二年，甲○○即屢對乙○○惡言相向，對公婆即
        乙○○之父母親及家人不予尊重及問候，甚至對乙○○
        拳腳相向，致乙○○受傷而至醫院急診就醫。
    ②、每逢農曆過年，甲○○執意帶子女回其娘家過年，不願
        與乙○○回乙○○老家過年。
    ③、甲○○於97年5月31日無故自行偕同兩名女兒離家出走
        ，居住於其弟弟位於桃園縣八德市之住處，期間經乙○
        ○及乙○○父親多次前往該住處請甲○○返回彰化居住
        ，甲○○皆悍然拒絕。乙○○為2名子女設想，不得已
        曾搬去與其同住，之後不久即離開。乙○○曾於97年11
        月11日，依據民法第1001條訴請甲○○應與乙○○同居
        ，經原法院家事法庭於97年12月9日調解成立，成立之
        內容為：「甲○○同意履行同居義務，惟並非與乙○○
        父母同住，而係由乙○○在桃園地區租屋居住」，乙○
        ○並於當天撤回起訴在案。乙○○於上揭調解成立後隨
        即於隔日向訴外人子○○租屋，訂立租約，惟甲○○以
        簡訊方式表示不喜歡，要乙○○另覓他處。乙○○又於
        97年12月底，另向丑○○租屋，訂立租約，且已遷入居
        住，甲○○仍託詞不欲同住，乙○○不得已，於98年1
        月7日委請律師發函通知甲○○履行同居義務，甲○○
        於收到該函後，指定乙○○應於98年1月14日(週三)上
        班日前往載其至該租屋處，惟因該日美國聯邦航空局人
        員至乙○○任職之長榮○○公司進行稽核，乙○○於該
        上班期間無法請假前往搭載甲○○，經乙○○告以原委
        後，甲○○仍不願體諒乙○○工作上為難之處，百般刁
        難堅持乙○○需於上班日前往接送，由此顯見甲○○實
        無履行同居義務之本意。
    ④、嗣後，甲○○雖與乙○○於租屋處共同居住於上述屋內
        ，然迄今甲○○始終未盡夫妻之義務，甲○○甚至穿著
        牛仔褲睡覺，拒絕與乙○○行房，未盡夫妻之義務，徒
        有存夫妻之名，已無夫妻之實。甲○○一再嘲笑乙○○
        無能，一輩子生不出男孩。
    ⑤、甲○○自98年2月間搬至乙○○桃園租屋處與乙○○同
        住後，即無工作收入，家庭生活費用及子女教養費用等
        大多由乙○○負擔，甲○○竟捏造事實謊稱乙○○未曾
        負擔子女扶養費而起訴請求乙○○給付扶養費，並經原
        法院98年度家訴字第33號受理在案；甲○○又於99年間
        對乙○○提起妨害秘密罪之告訴，指稱乙○○在兩造桃
        園縣蘆竹鄉○○路○○○巷○○號○樓住處臥室內，未經甲○
        ○之同意，分別於同年6月21日及7月21日，無故以數位
        相機，竊錄甲○○臥床睡覺之情形，使乙○○受追訴，
        經原法院檢察署以99年度偵字第3543號提起公訴（尚未
        判決）；另向桃園地方法院聲請對乙○○核發保護令（
        案號98年度家護字第1392號）。長期以來，甲○○屢屢
        對乙○○惡言相向，對乙○○之父母不加奉侍，對之毫
        無基本之禮節，有失為人媳婦之本分，甚至無故擅自帶
        同兩名女兒離家，對乙○○及家人之生活不加關心、不
        理不睬，形同陌生人，於兩造同住之期間，拒絕與乙○
        ○行房事，甚至對乙○○提起給付扶養費事件之訴，提
        起妨害秘密罪告訴，聲請法院對乙○○核發保護令，致
        使兩造對簿公堂，甚至連兩造之家人都需為此訟案而出
        庭作證，甲○○上述種種行為，已令乙○○心灰意冷，
        夫妻間之情份亦已蕩然無存，任何人處於此情形下，均
        將喪失維持婚姻之意欲，兩造間婚姻已生破綻，符合民
        法第1052條第2項前段「重大事由難以維持婚姻」之規
        定，乙○○自得依上開規定請求判決離婚。
  ２、兩造所生未成年長女丁○○、次女丙○○均宜由乙○○監
      護：
    ①、兩造所生未成年長女丁○○、次女丙○○，自出生後，
        因兩造均需上班作，而由乙○○之父母幫忙照顧，與乙
        ○○之父母感情深厚，乙○○亦對兩名女兒疼愛  有加
        ，乙○○現受僱於長榮○○股份有限公司，每月薪資約
        五萬元，並無不良嗜好，適合行使負擔對二名女兒之權
        利義務；反觀甲○○已長期無工作收入，尚賴乙○○扶
        養始足維持生計，並不適合擔任二名幼女之監護人，爰
        請求判決對兩造所生之二名女兒之權利義務，由乙○○
        行使、負擔。
    ②、甲○○曾對次女丙○○稱：「不能和住在彰化大村的祖
        父及祖母通電話」、僅因為乙○○曾買芭比娃娃給二名
        女兒，即對長女丁○○灌輸：「芭比娃娃是由紙作的」
        之錯誤觀念，另對二名女兒稱：「不乖的小孩去跟爸爸
        睡」等語，意圖在未成年子女的心中，烙下乙○○是「
        不良父親」的形象，其身教及言教，不足以負擔及行使
        對未成年子女之權利及義務。
    ③、甲○○雖有120萬元存款，但甲○○自承該款係向其父
        親戊○○、弟媳己○○、母親庚○○及妹妹辛○○所分
        別無息借貸而來，既係借貸，終需返還，不宜以此筆款
        項，即認為甲○○有扶養二名女兒之經濟能力。
    ④、99年1月初某日，甲○○任令房間暨浴廁之地板潮濕，
        致次女丙○○跌倒後腦勺著地受傷，至桃園敏盛綜合醫
        院急診，孰料甲○○竟對乙○○稱：「住在這裡是誰租
        的？跌倒你沒責任嗎？」等語以卸責，著實令人不解。
    ⑤、若二名女兒均由乙○○監護，除乙○○父母已允諾北上
        幫忙照料外，尚有如下之優點：乙○○父母之年齡均約
        60歲左右，尚有餘力可以幫忙照顧兩造所生之二名女兒
        。長女年約5歲，另一位約3歲，於上小學前，乙○○計
        畫白天皆送往安親班，接受專業之照護，亦可使其等接
        收較多來自外界之刺激，當有助於其等人格之健全發展
        。待二名女兒均上小學後，乙○○可於下班後接送小孩
        ，相較於甲○○所能提供之資源，並無不利之處。
    ⑥、訪視報告之總結欄，認為：「依照幼年原則、主要照顧
        者原則、尊重子女性向與意願原則、手足不分離原則等
        ，評估由案母監護兩名案主較符合兒童最佳利益」云云
        。惟：幼年原則部分：二名未成年子女在未來3年內，
        將陸續進入國民小學就讀，乙○○當可於上班之餘正常
        接送其等上下課；至學齡前階段，乙○○計畫白天將二
        名未成年子女送往安親班，接受完整、專業之照顧。主
        要照顧者原則：二名未成年子女北上桃園後，確由甲○
        ○擔任白天之主要照顧者，然並不能因此而遽認甲○○
        較適於負擔二名未成年子女權利義務之行使。蓋兩造北
        遷前，二名未成年子女均由乙○○之父母擔任主要之照
        顧者，甲○○平日時常上班至晚上8點，甚至假日亦常
        需加班，加以乙○○父母亦允諾北上協助照顧二名未成
        年子女，故上開訪視報告以此遽為不利於乙○○之認定
        ，實與論理法則暨經驗法則相左。尊重子女性向與意向
        原則：乙○○雖與二名子女不同性別，然並不能因此即
        遽認乙○○不適於擔任監護之工作，蓋當今社會中，亦
        有許多傑出單親父親之案例；至二名女兒對於由何人監
        護之意向所為之陳述內容，恐係因甲○○及其家人長期
        以來之誘導暨其等心智不成熟而無法判斷是非所致，實
        不宜作為監護權歸屬之基礎。手足不分離原則：就此，
        乙○○主張二名子女之權利義務皆由其負擔較為妥適。
  ３、乙○○基於上情，求為：「①、准乙○○與甲○○離婚②
      、對於兩造所生未成年子女丙○○（女、○○年○月○○日生
      ）、丁○○（女、○○年○月○○日生）權利義務之行使或負
      擔，均由乙○○任之」之判決（原審就上開本訴部分，判
      決准許乙○○與甲○○離婚，對於兩造所生次女丙○○權
      利義務之行使或負擔，由乙○○任之，對於兩造所生長女
      丁○○權利義務之行使或負擔，由甲○○任之。甲○○對
      於准許乙○○與甲○○離婚部分及次女丙○○由夫監護部
      分提起上訴；乙○○對於長女丁○○由甲○○監護部分提
      起上訴）。
(二)、甲○○對乙○○所提本訴部分，辯稱：
  １、離婚原因方面：兩造婚姻難以維持係可歸責於乙○○之事
      由所致，甲○○並無可歸責事由存在：
    ①、甲○○並未對乙○○惡言相向，未對乙○○拳打腳踢，
        對乙○○之父母並無不尊重之情形，乙○○之母親有精
        神方面疾病，甲○○有替她買中藥以調養身體，已盡為
        人媳婦責任。
    ②、關於春節返鄉過年一事，甲○○並無過失：
        甲○○認為兩造之父母都是父母，乙○○並未說明何故
        春節僅能於乙○○父母處渡過之理由，況且這是小事，
        可以好好協商，實不構成離婚之事由，且兩造之女兒很
        不願意跟乙○○回家過年。
    ③、甲○○並無無故帶同二名女兒離家遷至其弟弟家中之情
        形：兩造結婚後，因乙○○在桃園長榮○○公司上班，
        租屋桃園南崁，每周僅回彰化一次，甲○○與公婆同住
        彰化大村鄉，多年來處於分居狀態，嗣後甲○○產下二
        名女兒，白天上班，晚上獨自帶小孩，雖白天婆婆幫忙
        帶小孩，但因公公婆婆感情不睦，常有爭吵，後因考慮
        小孩漸漸長大，以及家庭完整性，兩造討論後，決定配
        合乙○○之工作，全家搬到桃園租屋居住。剛好甲○○
        弟弟買房子在桃園，有多餘空間可住，可節省房租、水
        電、雜支等生活費用，供以後購屋之資金，兩造再與家
        人討論後，決定暫時居住甲○○弟弟新家，等有能力購
        屋時再搬出，且兩造既合意住於甲○○弟弟家中，該地
        即為兩造共同之住所，遷入居住後，乙○○不耐以腳踏
        車往返，回家即擺出不悅臉色，不幫忙照顧小孩，自顧
        休息，並多次向甲○○抱怨，縱使甲○○請求婆婆苦勸
        乙○○不要獨自搬出，然乙○○仍執意離去向來之共同
        住所，完全不顧甲○○及女兒之權益，讓小孩沒有舒適
        的家，又本案兩造間確曾因同居地點有過爭執，然乙○
        ○就兩造間同居地點之爭執，不思好好溝通，竟率爾訴
        諸法律，提起履行同居義務之訴，且當甲○○同意於桃
        園地區租屋同居而調解成立後，乙○○再次未與甲○○
        好好溝通，即單方武斷地選定地點，並再發律師函要甲
        ○○一定得接受，則以乙○○採取法律行動之頻繁，理
        性溝通之欠缺，堪認兩造就同居地點之爭執乙節縱達難
        以維持婚姻之程度，亦係乙○○所造成，實可歸責於乙
        ○○。
    ④、兩造遷入上開桃園租屋處以後，因兩造感情已破裂，仍
        在訴訟中，所以無意願與對造行房，此不可片面歸責於
        甲○○，以前兩造感情融洽時，甲○○並無拒絕行房事
        之情形，甲○○是否穿牛仔褲睡覺，與是否行房無關，
        加以乙○○在上述桃園住處臥室內，未經甲○○之同意
        ，分別於同年6月21日及7月21日，無故以數位相機，竊
        錄甲○○臥床睡覺之情形，嚴重侵犯甲○○之隱私，破
        壞夫妻誠摯之感情，適足以構成民法第1052條第2項之
        離婚事由，此更使甲○○不願與乙○○行房事。又甲○
        ○並未嘲笑乙○○無能，一輩子生不出男孩之事。
    ⑤、因乙○○不給付生活費，所以甲○○有在98年間，至法
        院對乙○○提起給付扶養費事件，而起訴請求乙○○給
        付扶養費，經台灣彰化地方法院98年度家訴字第33號，
        判決乙○○應給付甲○○64,276元及遲延利息；應給付
        丁○○6,828元，及自98年11月1日起，至114年3月30日
        止，每月給付丁○○7182元；應給付丙○○6,828元，
        及自98年11月1日起至116年2月23日止，每月給付丙○
        ○7,182元，判決後，兩造均未上訴而告確定。甲○○
        有在99年間，對乙○○提起妨害秘密罪之告訴，指稱乙
        ○○在兩造桃園縣蘆竹鄉○○路○○○巷○○號○樓住處臥室
        內，未經甲○○之同意，分別於同年6月21日及7月21日
        ，無故以數位相機，竊錄甲○○臥床睡覺之情形，台灣
        彰化地方法院檢察署以99年度偵字第3543號提起公訴（
        尚未判決）。甲○○有另向桃園地方法院聲請對乙○○
        核發保護令（案號98年度家護字第1392號），因法院認
        為甲○○所主張98年10月9日遭到乙○○拉扯、辱罵乃
        是偶發事件，無法認定係屬經常性家庭虐待、威嚇、毆
        打，而裁定駁回保護令之聲請，並非認定甲○○捏造謊
        言，是縱認兩造婚姻確有破綻，然此破綻之產生，實由
        於乙○○之故意所致，則其提起離婚訴訟，並無理由。
  ２、子女監護權行使方面：
      兩造所生兩名女兒權利義務之行使、負擔，由甲○○任之
      ，最能符合小孩最佳利益：
    ①、小孩從小由甲○○帶大：兩造所生兩名女兒，從小就由
        甲○○犧牲工作機會，全職照顧，且目前尚屬年幼，亟
        需甲○○持續照料，而婆婆公公年老恐體力不堪負荷，
        且隔代教養易生問題。甲○○是屬於主要照顧者，而二
        名小孩年紀幼小，依照幼年原則及主要照顧者原則，甲
        ○○較適合。
    ②、乙○○未盡扶養義務：乙○○未完全盡其應盡之法定扶
        養義務，導致甲○○尚且需向娘家借款支出小孩生活費
        用，此觀鈞院98年度家訴字第33號業已判決乙○○應各
        給付丁○○、丙○○6,828元及自98年11月1日起按月給
        付丁○○7,182元及判決乙○○應給付甲○○64,276元
        ，顯見乙○○確實未盡到扶養之義務。
    ③、乙○○曾經傷害甲○○並曾打小孩，堪認乙○○有暴力
        性格，而二名小孩均為女孩，年紀甚小，實不堪與有暴
        力性格之乙○○生活，蓋小孩可能遭乙○○傷害且對其
        爾後人格之形成實有不利之影響。
    ④、乙○○只顧過年假，不顧小孩生病：兩造之長女在98年
        2月初生病高燒不退，甲○○打電話通知乙○○，乙○
        ○不理不踩，要甲○○自己帶小孩去看醫生；乙○○2
        月7日放假、2月8日收假，也不探視小孩，2月9日要換
        診所，乙○○還是叫甲○○自行搭計乘車就診，足見乙
        ○○對長女之病情毫要不關心，不宜由其監護，且證人
        即己○○於原審證稱：「（98年2月間是否曾經因為兩造
        的小孩發高燒由你幫忙照顧？）有的，我是幫忙照顧小
        的，因為大姊要帶大的去看醫生」、「（是否知道甲○
        ○與乙○○聯絡的情形？為何姊夫沒有來幫忙照顧小孩
        ？）大姊一直打電話給姊夫，但是聯絡不到姊夫」、「
        （你大姊之後聯絡到你姊夫的情形？）後來是有聯絡上
        ，在電話上，姊夫對姊姊講要他自己坐計程車帶小孩去
        看醫生」，顯示甲○○所述確實屬實。
    ⑤、小孩不喜歡由乙○○監護：依訪視報告第5頁第六大點
        就子女被監護意願評估：「案主一（即長女，以下同）
        表示平時與案母同睡，且案母陪伴、準備飲食、接送上
        下課等部分較多，案父較少，而案父有時候講話比較大
        聲（語氣比較兇），會與案母吵架，所以比較喜歡案母
        。另外，也比較想住在案三舅家，案主二（即次女，以
        下同）可簡單表述喜不喜歡、有沒有等語句，對案主一
        所述也會點頭認同，評估兩名案主較期待由案母監護」
        ，顯示小孩之意願是喜歡與母親甲○○同住，且觀之乙
        ○○所提出之錄音光碟，顯示丙○○非常害怕單獨跟乙
        ○○在一起，連甲○○要洗澡關門，丙○○都非常害怕
        ，顯示乙○○對丙○○造成非常大的負面印象；且大女兒
        曾哭訴大姑姑拿棍子打她，奶奶也罵她打她，她不想回
        去那個地方，小孩子不會說謊，大女兒若非確遭乙○○
        之親人毆打，絕無羅織謊言誣陷渠等之可能，由上足見
        乙○○不宜擔任女兒之監護人。
    ⑥、二名女兒適合由甲○○照顧：幼小小孩適合由母親照顧
        ，此乃所謂幼兒隨母原則，蓋幼小女孩需要較為心思細
        膩、具有耐性的母親來照顧，蓋母親懷胎十月產下小孩
        ，對於小孩之愛護，絕非他人所能取代。
    ⑦、甲○○有經濟能力照顧小孩：甲○○娘家經濟能力頗豐
        ，有能力且有意願協助照顧二名小孩，兩造於婚姻關係
        存續中，甲○○即因乙○○不負擔扶養義務而求助於娘
        家，是乙○○之娘家確有能力及意願協助甲○○照顧二
        名小孩。而本件就扶養小孩部分，縱令兩造離婚，乙○
        ○亦有義務分擔小孩扶養費用，就此甲○○亦已提起訴
        訟，待判決確定，則由乙○○依判決支付扶養費用，加
        上甲○○娘家之協助，則甲○○照顧小孩當無問題。反
        之，乙○○縱月入五萬元，然依其於給付扶養費訴訟中
        所提之發票證據，所購之物品多為其個人用品，有茶葉
        蛋一顆之發票數張、蘋果日報乙份之發票數張，而完全
        無小孩之奶粉、尿布、衣物等。依此可知乙○○於兩造
        婚姻關係存續中，完全只知自己享受，連買個茶葉蛋也
        不想一下小孩。若乙○○真有盡為人父親的責任，甲○
        ○何故需向婚家伸手借款！若乙○○真有盡為人父親的
        責任，則甲○○何故需於婚姻關係存續中提起給付扶養
        費之訴訟？實在是甲○○不負扶養義務到了極為離譜的
        地步，連小孩子學費何時繳、繳多少都不知道，連甲○
        ○為了支出小孩學費而向娘家伸手，乙○○都可以誣指
        為向娘家借款非供扶養之用！依此，乙○○縱有經濟能
        力，也完全不顧小孩死活，於婚姻關係存續中尚且如此
        ，則離婚後更難期待其照顧小孩。本案甲○○不僅有能
        力，且有意願，且一直都努力地照顧小孩，在乙○○未
        盡人夫人父之責時，甲○○還是努力地照顧小孩，甚至
        還肯向娘家伸手，因為甲○○心裡就只是為了小孩好；
        另甲○○之父親之職業為冷凍技師，為高階技術人員，
        資力雄厚；甲○○之弟弟及二名妹妹皆年輕力壯，有正
        當工作；甲○○之弟弟且願意免費讓甲○○及二名幼女
        居住，先前兩造及二名幼女曾無償住於弟弟處，此為乙
        ○○所不爭執，且證人壬○○於鈞院證稱「我姊姊想住
        多久我都可以，而且我姊姊的個性他會幫我分擔一部份
        的水電，房貸一定都是由我自己處理」，故日後甲○○
        攜同小孩同住亦不成問題，故甲○○後援之經濟實力頗
        為充足，甲○○經濟上確足以照顧二名幼女。
    ⑧、依訪視報告之總評：「兩相權衡之下，依照幼年原則、
        主要照顧者原則、尊重子女性向與意願原則、手足不分
        離原則等，評估由案母監護兩名案主較符合兒童最佳利
        益。故建請法官優先將兩名案主之監護權判予案母」，
        故訪視報告亦認定甲○○之監護對小孩是最佳利益。
    ⑨、乙○○稱甲○○既有120萬元存款，何需請求扶養費，
        又何以陳述「尚須向娘家借錢以扶養二名未成年子女」
        ，顯見甲○○主張矛盾不實云云。經查，甲○○名下之
        120萬元存款，是父親戊○○於98.12.30及99.2.26匯款
        共55萬元；弟媳己○○於98.12.29給予10萬元；母親庚
        ○○於98.12.29給付現金及電匯413,250元；妹妹辛○
        ○於98.12.31給付195,000元，共1,258,250元，此乃父
        親戊○○慮及甲○○若與乙○○離婚，生活將陷於困難
        ，因此，交代親人在能力範圍之內無息借予甲○○。此
        正顯示甲○○之家庭凝聚力及經濟能力尚能支撐二位小
        孩之開支，並無乙○○所述矛盾不實之情。
    ⑩、乙○○指稱舅家空間不夠、弟弟是否會酌收租金、二名
        未成年子女寄人籬下易產生自卑感云云。經查，兩造僅
        係暫時居住在甲○○之弟弟家中，並非永久住於該處，
        小孩上學之後，甲○○亦會找工作賺錢，於有能力時亦
        會購買房子。目前孩子尚小，甲○○與小孩可以同住在
        一間房間，並無空間不夠之問題。而弟弟壬○○於原審
        亦證稱不會向甲○○收取房租。至於小孩會不會產生自
        卑感，端看小孩是受到如何之教育，在甲○○教養之下
        ，不會讓小孩產生自卑感，都是兄弟姊妹，有人經濟狀
        況好，有人經濟狀況較差，有時事關景氣、機運與能力
        ，如事事都要跟人比較，將使自己生活處於不快樂之中
        。如目前乙○○雖然係承租他人房子，甲○○亦未以此
        理由質疑乙○○賺錢能力或小孩是否適合伊監護，故乙
        ○○反以此理由來質疑，當真難以理解，且適足以認定
        乙○○如此之心態不適合小孩之監護。
二、反訴部分：
(一)、甲○○於原審提起反訴，主張：
  １、離婚部分：離婚之原因事實，除如甲○○於上開本訴所答
      辯之事實外，補稱：①、乙○○月收入有數萬元，於租賃
      賃桃園之房屋時，連餐具都拒絕購買，置全家人健康於不
      顧，甲○○迫不得己，自行付費購買餐具。②、乙○○要
      甲○○獨自搬家，未盡身為人夫之責,且於搬家時，乙○
      ○未將鑰匙交給甲○○，且要求甲○○帶著二個幼齡小孩
      獨自搬家，顯未盡為人父及為人夫之責任等語。
  ２、關於非財產上損害及贍養費部分：（1）按夫妻之一方，
      因判決離婚而受有損害者，得向有過失之他方請求賠償。
      前項情形，雖非財產上之損害，受害人亦得請求賠償相當
      之金額，但以受害人無過失者為限。民法第一千零五十六
      條第一、二項定有明文。查本件乙○○未盡扶養小孩之義
      務，且曾傷害甲○○、打小孩、無故藏匿幼兒，藉以精神
      虐待甲○○及二名幼女、藉故離去夫妻向來之住所再誣指
      甲○○離家出走、擅自採挪用小孩教育基金、為省小錢而
      不顧全家健康並一再濫訴離婚，堪認本件兩造離婚係可歸
      責於乙○○，而甲○○並無可歸責之過失。而甲○○與乙
      ○○結婚，本認為乙○○能照顧甲○○，惟乙○○並未盡
      人夫人父之責，未念夫妻之情，不僅未給付小孩之扶養費
      用，致使甲○○需向娘家借款，並曾傷害甲○○及歐打幼
      女的頭，且為求勝訴，以藏匿二名幼女之方式，造成甲○
      ○精神上痛苦，且甲○○目前無業，乙○○每月收入頗豐
      ，甲○○得依上開規定，請求乙○○賠償因離婚所受非財
      產上損害100萬元。（2）關於贍養費部分：按夫妻無過失
      之一方，因判決離婚而陷於生活困難者，他方縱無過失，
      亦應給與相當之贍養費，民法第一千零五十七條定有明文
      。查兩造離婚，甲○○為無過失之一方，已如前述，而甲
      ○○無工作收入，為家庭主婦，並無特殊專長，目前無工
      作名下無任何不動產、汽車，亦無足夠之存款以供日常所
      需，需娘家借款，前曾提起扶養費之請求，案經98年度家
      訴字第33號判決，衡諸目前就業市場狀況，甲○○確因判
      決離婚而陷於生活困難等情，爰依民法第1057條之規定，
      請求乙○○給付贍養費100萬元等語。
  ３、如上所述，甲○○於原審提起反訴，求為：①、准甲○○
      與乙○○離婚。②、兩造所生未成年長女乙○○（○○年○
      月○○日生）及次女丙○○（○○年○月○○日生）之權利義務
      之行使或負擔，均由甲○○任之。③、乙○○應給付甲○
      ○二百萬元，及自反訴判決確定時起至清償日止，按年息
      百分之五計付利息之判決【原審就反訴部分，判決准許甲
      ○○與乙○○離婚；對於兩造所生次女丙○○權利義務之
      行使或負擔，由乙○○任之，對於兩造所生長女丁○○權
      利義務之行使或負擔，由甲○○任之；並駁回甲○○對乙
      ○○200萬元之請求。乙○○對於准許甲○○與乙○○離
      婚（反訴）部分未上訴，僅對長女丁○○由甲○○監護部
      分提起上訴。甲○○則對次女丙○○由乙○○監護部分以
      及200萬元之訴部分提起上訴）。
(二)、乙○○對甲○○於原審所提反訴部分，辯稱：乙○○之答
      辯，除引用本訴部分之陳述外，另補稱：
  １、關於離婚部分：甲○○主張乙○○未盡身為人夫之責、曾
      打小孩之行為、乙○○擅自挪用小孩教育基金、乙○○為
      省小錢拒買餐具，不顧全家健康、乙○○要甲○○獨自搬
      家云云。以上甲○○所言，均與事實不符，亦未盡積極之
      舉證責任，乙○○否認之，是甲○○就兩造間婚姻關係之
      破裂及破綻應負全部之責任。
  ２、甲○○請求給付贍養費及非財產上之損害賠償部分，顯無
      理由：按民法第1056條及第1057條均已明定：「須夫妻無
      過失之一方始得向他方之請求」。則兩造間曾有給付扶養
      費、離婚、刑事妨害秘密罪之告訴等官司纏訟迄今，相關
      卷證及訴訟資料均已顯示甲○○應就兩造間婚姻關係之破
      裂負極大之責，竟仍向乙○○為上開賠償之請求，其訴顯
      無理由。
參、兩造不爭執之事實：
一、兩造於92年11月14日結婚，育有長女丁○○（○○年○月○○日
    生）及次女丙○○（民國○○年○月○○日生），婚姻關係現仍
    存續中。婚後兩造曾共同居住於○○縣○○鄉○○村○○○
    巷○○號，其期間約二年，此期間尚能和睦相處。
二、每逢農曆過年，甲○○執意帶子女回其娘家過年，未與乙○
    ○回乙○○之彰化老家過年。
三、甲○○於97年5月間，自行帶同長女及次女離家，遷至其弟
    位於桃園縣八德市住處居住，乙○○及父母多次前往請甲○
    ○返回彰化老家居住未果，乙○○於97年11月11日，依據民
    法第1001條訴請甲○○應與乙○○同居，經原法院家事法庭
    於97年12月9日調解成立，成立之內容為：「甲○○同意履
    行同居義務，惟並非與乙○○父母同住，而係由乙○○在桃
    園地區租屋居住」，乙○○並於當天撤回起訴在案。
四、調解成立後，乙○○即於隔日向訴外人子○○租屋，訂立租
    約，惟甲○○以簡訊方式表示不喜歡，要乙○○另覓他處。
    乙○○又於97年12月底，另向丑○○租屋，訂立租約，且已
    遷入居住，甲○○仍不願同住，乙○○，於98年1月7日委請
    律師發函通知甲○○履行同居義務，甲○○於收到該函後，
    指定乙○○應於98年1月14日(週三)上班日前往載其至該租
    屋處，乙○○答稱該日美國聯邦航空局人員至乙○○任職之
    長榮○○公司進行稽核，乙○○於該上班期間無法請假前往
    搭載甲○○，經乙○○告以原委後，甲○○仍希望於該日搬
    家，乙○○遂於該日開車前往接送甲○○及女兒至上址居住
    ，甲○○遷入上址與乙○○同住後，未與乙○○為性行為，
    偶而甚至穿著牛仔褲睡覺。
五、甲○○曾於98年間，對乙○○提起給付子女扶養費之訴，請
    求乙○○給付扶養費，經原法院98年度家訴字第33號，判決
    乙○○應給付甲○○64276元及遲延利息；應給付丁○○682
    8元，及自98年11月1日起，至114年3月30日止，每月給付丁
    ○○7182元；應給付丙○○6828元，及自98年11月1日起至1
    16年2月23日止，每月給付丙○○7182元，判決後，兩造均
    未上訴而告確定（見本院依職權調閱之上述案件卷宗查明屬
    實）。
六、甲○○又於99年間，對乙○○提起妨害秘密罪之告訴，指稱
    乙○○在兩造桃園縣蘆竹鄉○○路○○○巷○○號○樓住處臥室內
    ，未經甲○○之同意，分別於同年6月21日及7月21日，無故
    以數位相機，竊錄甲○○臥床睡覺之情形，使乙○○受追訴
    ，經原法院檢察署以99年度偵字第3543號提起公訴（尚未判
    決）（見原審卷第290頁、第291頁，本院卷第173頁反面）
    。
七、甲○○另向桃園地方法院聲請對乙○○核發保護令（案號98
    年度家護字第1392號）（見原審卷第115頁，本院卷第173頁
    反面）。
八、乙○○另於98年間，對甲○○提起離婚之訴，嗣已撤回起訴
    （見本院卷第174頁正反面筆錄）。
肆、本件之爭點：
一、乙○○於原審（本訴）所提離婚之請求是否有理由？（關於
    甲○○於原審提起反訴，請求與乙○○離婚部分，原審為甲
    ○○勝訴之判決，乙○○對此部分未上訴，已告確定，不在
    本院審判範圍）。
二、對於兩造所生長女丁○○、次女丙○○權利義務之行使或負
    擔，究由何造任之為宜？
三、甲○○請求乙○○給付贍養費100萬元及賠償非財產上之損
    害100萬元，是否有理由？
伍、得心證之理由：
一、乙○○於原審（本訴）請求與甲○○離婚，為有理由：
(一)、按民法第1052條第１項規定：「夫妻之一方，有下列情形
      之一者，他方得向法院請求離婚：一、重婚。二、與配偶
      以外之人合意性交。三、夫妻之一方對他方為不堪同居之
      虐待。四、夫妻之一方對他方之直系親屬為虐待，或夫妻
      一方之直系親屬對他方為虐待，致不堪為共同生活。五、
      夫妻之一方以惡意遺棄他方在繼續狀態中。六、夫妻之一
      方意圖殺害他方。七、有不治之惡疾。八、有重大不治之
      精神病。九、生死不明已逾三年。十、因故意犯罪，經判
      處有期徒刑逾六個月確定。同條第２項規定：有前項以外
      之重大事由，難以維持婚姻者，夫妻之一方得請求離婚。
      但其事由應由夫妻之一方負責者，僅他方得請求離婚。」
      又最高法院95年4月4日95年度第5次民事庭會議決議：「
      婚姻如有難以維持之重大事由，於夫妻雙方就該事由均須
      負責時，應比較衡量雙方之有責程度，僅責任較輕之一方
      得向責任較重之他方請求離婚，如雙方之有責程度相同，
      則雙方均得請求離婚，始符民法第一千零五十二條第二項
      規定之立法本旨」。
(二)、乙○○於原審提起本訴，主張兩造於92年11月14日結婚，
      婚姻關係現仍存續中，雙方婚後育有未成年子女丁○○（
      ○○年○月○○日生）、丙○○（○○年○月○○日）之事實，為兩
      造所不爭，有戶籍謄本在卷可稽，堪信為真正。乙○○以
      前開事實，主張兩造間之婚姻已生破綻，有難以維持之重
      大事由，訴請離婚。惟為甲○○所否認。甲○○不爭執乙
      ○○所主張之下列事實：
  １、每逢農曆過年，甲○○執意帶子女回其娘家過年，未與乙
      ○○回乙○○之彰化老家過年。
  ２、甲○○於97年5月間，自行帶同長女及次女離家，遷至其
      弟位於桃園縣八德市住處居住，乙○○及父母多次前往請
      甲○○返回彰化老家居住未果，乙○○於97年11月11日，
      依據民法第1001條訴請甲○○應與乙○○同居，經原法院
      家事法庭於97年12月9日調解成立，成立之內容為：「甲
      ○○同意履行同居義務，惟並非與乙○○父  母同住，而
      係由乙○○在桃園地區租屋居住」，乙○○並於當天撤回
      起訴在案。
  ３、調解成立後，乙○○即於隔日向訴外人子○○租屋，訂立
      租約，惟甲○○以簡訊方式表示不喜歡，要乙○○另覓他
      處。乙○○又於97年12月底，另向丑○○租屋，訂立租約
      ，且已遷入居住，甲○○仍不願同住，乙○○，於98年1
      月7日委請律師發函通知甲○○履行同居義務，甲○○於
      收到該函後，指定乙○○應於98年1月14日（週三）上班
      日前往載其至該租屋處，乙○○答稱該日美國聯邦航空局
      人員至乙○○任職之長榮○○公司進行稽核，乙○○於該
      上班期間無法請假前往搭載甲○○，經乙○○告以原委後
      ，甲○○仍希望於該日搬家，乙○○遂於該日開車前往接
      送甲○○及女兒至上址居住，甲○○遷入上址與乙○○同
      住後，未與乙○○為性行為，偶而甚至穿著牛仔褲睡覺。
  ４、甲○○曾於98年間，對乙○○提起給付子女扶養費之訴，
      請求乙○○給付扶養費，經原法院98年度家訴字第33號，
      判決乙○○應給付甲○○64,276元及遲延利息；應給付丁
      ○○6,828元，及自98年11月1日起，至114年3月30日止，
      每月給付丁○○7,182元；應給付丙○○6,828元，及自98
      年11月1日起至116年2月23日止，每月給付丙○○7,182元
      ，判決後，兩造均未上訴而告確定（見本院依職權調閱之
      上述案件卷宗查明屬實）。
  ５、甲○○又於99年間，對乙○○提起妨害秘密罪之告訴，指
      稱乙○○在兩造桃園縣蘆竹鄉○○路○○○巷○○號○樓住處臥
      室內，未經甲○○之同意，分別於同年6月21日及7月21日
      ，無故以數位相機，竊錄甲○○臥床睡覺之情形，使乙○
      ○受追訴，經原法院檢察署以99年度偵字第3543號提起公
      訴（尚未判決）（見原審卷第290頁、第291頁，本院卷第
      173頁反面）。
  ６、甲○○另向桃園地方法院聲請對乙○○核發保護令（案號
      98年度家護字第1392號）（見原審卷第115頁，本院卷第
      173頁反面）。
  ７、乙○○另於98年間，對甲○○提起離婚之訴，嗣已撤回起
      訴（見本院卷第174頁正反面筆錄）。
      再查：甲○○辯稱：兩造結婚後，乙○○在桃園長榮○○
      公司上班，無法住在彰化，每周回彰化一次，甲○○與公
      婆同住彰化大村，嗣後甲○○產下長女及次女，白天上班
      ，晚上獨自帶小孩，雖白天婆婆幫忙帶小孩，但因公公婆
      婆感情問題，常有爭吵，97年6、7、8月總共給甲○○5,0
      00元之子女扶養費，乙○○未完全盡到扶養之義務，還要
      甲○○向娘家借貸支應等語。經核與證人壬○○於原審所
      證：「被告（指甲○○）是我的姊姊」、「（當時有無問
      你姐姐為何要搬來你家住？）．．原因我大概知道，我姐
      姐跟我講過原因，我記得因為我姐姐是想要上來跟我姐夫
      住在一起，因為我姐姐與公婆相處有發生問題」、「（姐
      姐、姐夫同住你家期間，雙方有無因為小孩子生活費用或
      學雜費用的問題發生爭執？）當時大家同住，各自出一些
      菜錢，雙方有為了錢的事情發生過爭執」、「感情上，因
      在彰化與公婆處的不好，姐姐才會想到桃園與姐夫住在一
      起」等語相符（見原審卷第198頁反面、第199頁），且甲
      ○○曾對乙○○提起給付扶養費事件，經原法院以98年度
      家訴字第33號判決乙○○應給付甲○○64,276元及遲延利
      息；應給付丁○○6,828元，及自98年11月1日起，至114
      年3月30日止，每月給付丁○○7,182元；應給付丙○○6,
      828元，及自98年11月1日起至116年2月23日止，每月給付
      丙○○7,182元，判決後，兩造均未上訴而告確定（見兩
      造不爭執之事實第五點），該事件之證人癸○○於該案中
      亦證稱：「被告（指乙○○，以下同）只有拿五千元給原
      告（指甲○○）。我記得我姐姐（甲○○）曾向被告說生
      活費用不夠用，兩造為生活費用吵架，大概一、二星期就
      會吵一次」等語（見調閱之原法院98年度家訴字第33號卷
      第65頁），該案卷並經本院於言詞辯論期日提示供兩造閱
      覽無誤（見本院卷第174頁反面）。綜上調查認定之結果
      以及上揭兩造所不爭執之事實，足見甲○○於結婚之初，
      居住於乙○○父母家中期間，已與公婆相處產生嫌隙，乙
      ○○未能適時化解，嗣甲○○帶同二名女兒遷至其弟壬○
      ○位於桃園縣八德市住處借住期間，兩造一再為生活費用
      及居住等問題發生爭執，愈演愈烈，導致對立衝突嚴重，
      乙○○起訴請求甲○○履行同居（97年度家調字789號）
      、請求離婚（98年度婚字第104號），甲○○亦向法院聲
      請對乙○○核發保護令（台灣桃園地方法院98年度家護字
      第1392號）、對乙○○起訴請求給付子女扶養費及不當得
      利（98年度家訴字第33號）、對乙○○提出妨害秘密罪之
      刑事告訴（台灣彰化地方法院檢察署99年度偵字第3543號
      ），相互間之訴訟多起，夫妻情份盡失，終至雙方陷於毫
      無忍讓退步之空間。兩造於本件更各自對他方提起離婚訴
      訟，彼此間之婚姻已達恩盡義絕之地步，通常夫妻應有之
      互信、互諒、互愛之感情基礎已不復存在，更遑論心靈之
      契合，堪認兩造主觀上皆無繼續維持婚姻之意願，客觀上
      更難期待兩造繼續經營和諧幸福之婚姻生活，是兩造間確
      有難以維持婚姻之重大事由存在，堪以認定。
(三)、按婚姻係以夫妻之共同生活為目的，夫妻間應以誠摯相愛
      、互信為基礎，互相協力保持其共同生活之圓滿及幸福，
      若夫妻間實已難以共同相處，亦實無強行共組家庭致互相
      憎恨之必要。故民法第1052條第2項規定：「有前項以外
      之重大事由，難以維持婚姻者，夫妻之一方得請求離婚。
      」，揆其目的係在使夫妻請求裁判離婚之事由較富彈性，
      惟是否有難以維持婚姻之重大事由，其判斷標準，應以是
      否已達於倘處於同一境況，任何人均將喪失維持婚姻希望
      之意欲以決之，倘客觀上確實達於難以維持婚姻之程度者
      ，自得請求裁判離婚。且雙方之有責程度相同時，雙方均
      得請求離婚。本件兩造因迭起爭執致感情惡化，雙方仍各
      持己見，無法相互忍讓，對於他方充滿怨懟、指責，且於
      本案訴訟期間，相互攻詰，全無改善之意思，已無誠摯互
      信之情感存在，婚姻生活所應具備彼此扶持、相忍互愛之
      特質已蕩然無存，無法繼續經營和諧幸福之婚姻生活，婚
      姻所生之破綻亦無回復之希望，任何人倘處於同一境況，
      均將喪失維持婚姻希望之意欲，兩造之婚姻顯有難以維持
      婚姻之重大事由，而此重大事由之發生，兩造之有責程度
      相同，依照上開說明，乙○○於原審起訴（本訴）依據民
      法第1052條第2項之規定，訴請准與甲○○離婚，洵屬正
      當（至於甲○○於原審提起反訴，請求與乙○○離婚部分
      ，原審已判決准許甲○○與乙○○離婚，此部分，乙○○
      並未提起上訴，已告確定，本院無庸對此部分予以審判）
      。
二、對於兩造所生長女丁○○、次女丙○○權利義務之行使或負
    擔，均由甲○○任之為宜：
(一)、按夫妻離婚者，對於未成年子女權利義務之行使或負擔，
      依協議由一方或雙方共同任之。未為協議或協議不成者，
      法院得依夫妻之一方或主管機關、社會福利機構或其他利
      害關係人之請求或依職權酌定之，民法第1055條第1項及
      同條之1分別定有明文。本件兩造離婚部分應予准許，已
      如上述，惟兩造均各自主張兩造所生之兩名未成年子女權
      利義務之行使或負擔，由伊一人任之，意見歧異，無法達
      成協議，自應依上述法條予以審酌確定其監護人。按民法
      第1055條之1規定：「法院為前條裁判時，應依子女之最
      佳利益，審酌一切情狀，參考社工人員之訪視報告，尤應
      注意左列事項：一、子女之年齡、性別、人數及健康情形
      。二、子女之意願及人格發展之需要。三、父母之年齡、
      職業、品行、健康情形、經濟能力及生活狀況。四、父母
      保護教養子女之意願及態度。五、父母子女間或未成年子
      女與其他共同生活之人間之感情狀況」。
(二)、本件兩造育有二名女兒，長女丁○○（○○年○月○○日生）
      ，現年五歲又九個月，次女丙○○（○○年○月○○日生），
      現年三歲又二個月，均屬年幼。依卷附照片，二名女兒健
      康情形良好，兩造均表明願擔任二名女兒之監護人，且均
      表明二名女兒均同歸父或母一人監護，不宜分開監護。原
      審就二名子女權利義務之行使或負擔事項，函請親愛社會
      工作師事務所進行訪視結果，訪視報告六「就子女被監護
      意願評估：案主一（指長女，以下同）表示平時與案母同
      睡，且案母（指甲○○，以下同）陪伴、準備飲食、接送
      上下課等部分較多，案父較少，而案父有時候講話比較大
      聲(語氣比較兇)，會與案母吵架，所以比較喜歡案母。另
      外，也比較想住在案三舅家（指甲○○之弟弟，以下同）
      。案主二（指次女，以下同）可簡單表述喜不喜歡、有沒
      有等語句，對案主一所述也會點頭認同。評估兩名案主較
      期待由案母監護」等語（見原審卷第125頁至127頁），雖
      兩造所生之長女及次女均尚未滿七歲，但就其被監護之意
      願已能向訪視人員表示意見，應足供參考，由上足見兩造
      所生二名女兒較期待由母親甲○○監護。關於資源狀況評
      估部分：１、乙○○方面：「案祖父母（即乙○○之父母
      ）及案大姑一家均住於彰化縣內；案二姑一家住於雲林虎
      尾；案叔住於台中市，與案父彼此保有連絡，案父逢年過
      節亦會回彰化探望，必要時可獲得協助。評估案父有足夠
      的資源運用」等語（見原審卷第125頁反面）。惟查兩造
      結婚之初，住於乙○○之彰化，甲○○與其公公婆婆相處
      不睦而遷至桃園其弟弟住處居住之情，已如上述，如續住
      該處，會影響兩造所生女兒人格正常成長。２、甲○○方
      面：「案外祖父母（即甲○○之父母）等人居住於彰化社
      頭，案二姨一家居住桃園中壢，與案母仍保有聯繫。案三
      舅從事長榮○○科技公司副工程師，工作時間上午7點30
      分至下午5點30分；其妻從事護士工作，工作時間為上午8
      點至下午4點；案四姨於夜市擺攤，工作時  間為下午5點
      至晚上11點，就時間上尚可配合協助照顧兩案主。未來案
      母與兩名案主前來同住後，除有案三舅夫妻、案四姨照顧
      外，另可優先求助於案二姨。案母有足夠的資源運用」（
      見原審卷第126頁反面），此外，關於「居家環境評估」:
      「案母目前雖居於案父承租處，但若未來取得兩名案主監
      護權，將與兩名案主前往案三舅家居住。案三舅家為其貸
      款之透天厝，位於桃園人德市區內，擁有社區型警衛管理
      ，並於管理大樓內設有共有會談室、遊戲室等可使用；住
      家外除有商家、便利商店，車程10分左右可達合作金庫銀
      行、台灣銀行、大潤發等地點，機能尚為便利。內部四層
      半共70坪，整體新穎，明亮整潔，傢俱齊備，有四間房間
      ，可供案三舅夫妻、案四姨居住之外，未來增加案母及兩
      名案主使用亦有足夠空間」（見原審卷第126頁反面），
      且甲○○之弟（即上述訪視報告上所稱兩造所生二名女兒
      之「案三舅」）壬○○於原審亦到庭證稱：「我姊姊想住
      多久我都可以，而且我姊姊的個性他會幫我分擔一部份的
      水電，房貸一定都是由我自己處理」（見原審卷第198頁
      反面、第199頁），故日後甲○○攜同小孩同住亦不成問
      題，故甲○○之資源狀況良好，足以照顧二名幼女。關於
      兩造之經濟能力評估部分：１、乙○○方面：「收支經濟
      概況：案父從事長榮○○科技公司零件製造部副工程師，
      月收入4萬9千元，除需支付房租每月8千元，兩名案主就
      讀幼稚園費用每月9千元等，依99年度公告每人每月最低
      生活費標準為9,829元3人共29,487元而言，案父足有能
      力支付自身與兩名案主之開銷．．．．案父的經濟與住居
      能提供兩名案主生活所需」（見原審卷第125頁反面）。
      ２、甲○○方面：「收支經濟概況：案母目前雖無工作收
      入，但有存款120萬元左右，依99年度公告每人每月最低
      生活費標準為9,829元，3人共29,487元而言，案母與兩名
      案主生活尚無虞，而其本身尚有工作能力，未來亦能找尋
      合適工作就職．．．．案母的經濟能提供兩名案主生活所
      需」等語（見原審卷第126頁反面）。由上足見兩造之經
      濟能力均能提供兩名案主生活所需。乙○○雖質疑甲○○
      之上述120萬元存款，並非其所有，而係向其父母及親人
      借貸而得，終有必需還款之時，該款顯難作為支付子女扶
      養費之用，無扶育二名女兒之能力等語。為甲○○所否認
      ，並辯稱：雖係借款，但正足以顯示伊之家庭凝聚力及經
      濟能力尚能支撐二位小孩之開支等語。查甲○○不否認伊
      名下之120萬元存款，是父親戊○○於98.12.30及99.2.26
      匯款共55萬元；弟媳己○○於98.12.29給予10萬元；母親
      庚○○於98.12.29給付現金及電匯413250元；妹妹辛○○
      於98.12.31給付195,000元，共1,258,250元，惟此正足證
      其父母及其親人欺慮及甲○○若與乙○○離婚，生活將陷
      於困難，因此無息借欺款予甲○○，此正顯示甲○○之家
      庭凝聚力及經濟能力尚能支撐二位小孩之開支。且甲○○
      有工作能力，結婚之初即有工作，迨產下長女次女後，為
      照顧女兒而辭掉工作，非無謀生能力，自得謀職養家，於
      本院提出工作證明一件，主張伊在桃園縣蘆竹鄉○○村○
      鄰○支○號○○○○牧場擔任外場人員職務，乙○○之訴
      訟代理人於本院言詞辯論期日陳稱對該工作證明無意見（
      見本院卷第174頁），勞工保險局99年10月22日保承資字
      第09910442050號回復本院之函文亦可證明甲○○自81年
      起，先後曾在○○○工業股份有限公司、○○針織股份有
      限公司、○○○實業股份有限公司、○○針織股份有限公
      司、○○○股份有限公司、○○○工業股份有限公司、彰
      化縣○○○○○職業工會任職而參加勞保（見本院卷第
      113頁及114頁），日後女兒年紀稍長就學後，甲○○自可
      另謀職養家，且兩造如離婚，乙○○依法仍應對二名女兒
      負扶養義務，並非全由甲○○獨負扶養責任，甲○○又有
      娘家親人足資支援，其經濟能力應足供二名女兒生活所需
      無虞，是乙○○上述抗辯，並無足採。再參以上述訪視報
      告之總評：「由於在身心狀況與親職能力部分，案父恐有
      聲音較大、語氣較重之情形，案母亦恐有對案父家暴之情
      形，雙方爭吵也曾被兩名案主目賭，對於兩名案主雖可能
      有所影響，但訪視兩案主後得知雙方未有明顯針對兩名案
      主直接不利之情形，於教導尚足以發揮親職功能。此外，
      案父母雙方尚有足夠之動機、居住空間及運用資源可照顧
      兩名案主。故兩相權衡之下，另參酌顧及兩名案主年紀及
      意願，及兩名案主與案父母或其他共同生活人間之情感狀
      況，依照幼年原則、主要照顧者原則、尊重子女性向與意
      願原則、手足不分離原則等，評估由案母監護兩名案主較
      符合兒童最佳利益．．．但若法院判定案母有家暴行為，
      請法官依照家庭暴力防治法第四十三條．．．斟酌案母是
      否適任擔任監護人」等語（見原審卷第127頁），惟迄無
      證據證明案母有對案父為家暴行為，是此部分因素自應排
      除。綜觀以上所述兩造所生二名女兒之年齡、性別、人數
      及健康情形；子女之意願及人格發展之需要；父母之年齡
      、職業、健康情形、經濟能力及生活狀況；父母子女間或
      未成年子女與其他共同生活之人間之感情狀況，本院認為
      對於兩造所生未成年子女丁○○、丙○○之權利義務之行
      使及負擔，均應由甲○○任之，最能符合該2名未成年子
      女之最佳利益，故甲○○請求由伊擔任兩造所生未成年女
      兒之監護人，洵屬適當。
(三)、再按非訟事件法第127條規定：「法院依民法第1055條之
      規定，為酌定、改定或變更時，得命交付子女、未行使或
      負擔權利義務之一方與未成年子女會面交往之方式與期間
      、給付扶養費、交付身分證明文件或其他財物，或命為相
      當之處分，並得訂定必要事項。」，且民法第1055條第4
      項前段亦明定：「法院得依請求或依職權，為未行使或負
      擔權利之一方，酌定其與未成年子女會面交往之方式及期
      間」。查父母子女之情，出於天性，天下皆同，本院認兩
      造所生二名未成年子女丁○○、丙○○權利義務之行使或
      負擔，均應由甲○○任之，已如前述，但亦不能因此剝奪
      二名女兒享有父愛，及受父照顧撫育之權利，為兼顧未成
      年子女人格之正常發展與兩造之利益，滿足父母子女親情
      ，以享天倫，爰酌定乙○○得以附表所示之方式、時間，
      與兩造所生二名未成年女兒會面交往。
三、甲○○請求乙○○給付贍養費100萬元及賠償非財產上之損
    害100萬元，為無理由：
    按夫妻之一方，因判決離婚而受有損害者，得向有過失之他
    方，請求賠償。前開情形，雖非財產上之損害，受害人亦得
    請求賠償相當之金額。但以受害人無過失者為限，民法第10
    56條第1、2項定有明文；夫妻無過失之一方，因判決離婚而
    陷於生活困難者，他方縱無過失，亦應給與相當之贍養費，
    同法第1057條亦有明文。依上規定，因離婚而請求賠償非財
    產損害及請求給付贍養費之請求權人，以對於離婚事由之發
    生無過失之人為限。本件甲○○於原審提起反訴請求與乙○
    ○離婚，雖有理由（此部分原審已判決准許離婚，乙○○對
    此部分未上訴，已告確定），然甲○○對於兩造離婚事由之
    發生，亦應負二分之一責任之情，業如上述，甲○○既非無
    過失，則依上述規定，其請求乙○○給付非財產上損害100
    萬元及贍養費100萬元，及自反訴判決確定時起至清償日止
    ，按年息百分之五計算之利息，洵非有據。
陸、綜上所述，乙○○依據民法第1052條第2項以兩造間之婚姻
    有無法維持之重大事由，於原審提起本訴，請求與甲○○離
    婚，洵屬有據。甲○○依據民法第1056條第2項、1057條，
    於原審提起反訴，請求乙○○賠償非財產上損害100萬元及
    贍養費100萬元，並非正當，原審就上開兩部分，為甲○○
    敗訴之判決，核無不合，甲○○上訴意旨，就此二部分，指
    摘原判決失當，求予廢棄改判，非有理由，應予駁回。另關
    於兩造所生長女丁○○及次女丙○○之權利義務行使、負擔
    ，均宜由甲○○任之，原審就長女丁○○部分，判命由甲○
    ○監護，並無不合，乙○○就此部分提起上訴，求予廢棄改
    判由伊監護，為無理由，應予駁回。至次女丙○○部分，原
    審判命由乙○○監護，容有未洽，甲○○就此部分提起上訴
    ，請求改為酌定由甲○○任之，為有理由，爰將此部分（即
    原判決主文第二項前段部分）予以廢棄，改判由甲○○任之
    （如本判決主文第二項之①所示）。又兩造所生次女丙○○
    權利義務之行使或負擔，由甲○○任之，本院酌定乙○○得
    依本件判決附表所示之方式及時間，與丙○○會面交往，爰
    就此部分，判決如主文第二項之②所示。
柒、本件事證已臻明確，上開訪視報告，就兩造所生未成年之二
    名女兒權利義務之行使負擔部分，已訪視兩造所生之長女、
    次女，長女已表明如兩造離婚，比較喜歡與母親甲○○同住
    ，次女雖較年幼，但對長女所陳述之意見已能點頭表示同意
    ，此情已據訪視報告記載明確，足供酌定監護人之參考。甲
    ○○於本院再度請求重新訪視兩造之二名女兒。乙○○對此
    則表示訪視報告之內容已甚詳盡，其他兩造所能提供未成年
    子女之教養環境亦無重大變動，故無再次進行訪視必要等語
    。本院查上述訪視報告對此已詳為訪視，內容已甚詳盡，且
    兩造所生女兒均未滿七歲（長女至少須再一年餘始滿七歲，
    次女則須三年後始滿七歲），若僅顧慮非訟事件法子女滿七
    歲必需予以訪視之規定而等候至二名女兒均滿七歲始予訪視
    、結案，顯非妥適，是甲○○於本院所為再次訪視之請求，
    核無必要；又兩造其餘之攻擊防禦方法及舉證，經核均於判
    決結果無影響，不予逐一論述，附此敘明。
捌、據上論結，本件甲○○之上訴為一部有理由，一部無理由，
    乙○○之上訴為無理由，依民事訴訟法第450條、第449條第
    1項、第79條，判決如主文。
中    華    民    國    99    年    12    月    31    日
                民事第二庭    審判長法  官  邱森樟
                                    法  官  翁芳靜
                                    法  官  蔡秉宸
以上正本係照原本作成。
兩造均得上訴。
如對本判決上訴，須於收受判決送達後20日內向本院提出上訴書
狀，其未表明上訴理由者，應於提出上訴後20日內向本院提出上
訴理由書（須按他造人數附具繕本）。
上訴時應提出委任律師為訴訟代理人之委任狀。具有民事訴訟法
第466條之1第1項但書或第2項之情形為訴訟代理人者，另應附具
律師及格證書及釋明委任人與受任人有該條項所定關係之釋明文
書影本。如委任律師提起上訴者，應一併繳納上訴審裁判費。
                                    書記官  黃薰慧
中    華    民    國   100    年    1     月    10    日
                                                      Ｓ
附表：
乙○○與兩造所生長女丁○○及次女丙○○會面交往之方式及時
間如下：
一、時間：
（一）、乙○○得與兩造所生未成年長女丁○○及次女丙○○至
        成年之日（年滿20歲之日）止，為以下之會面交往：
    (1)、平日期間（農曆除夕至大年初四以外）：乙○○得於
         每月第二、四週之星期六上午9時起至翌日即星期日下
         午6時止，與未成年子女丁○○、丙○○會面交往，並
         得攜回同住。
    (2)、乙○○得前往未成年子女丁○○、丙○○就讀之學校
         探視會面，但應得就讀學校之許可，及不得影響丁○
         ○、丙○○之上學與課業。
    (3)、農曆過年期間：乙○○得自農曆大年初二上午11時起
         至大年初四上午11時止，接回未成年子女丁○○、丙
         ○○同住。
    (4)、乙○○得於每日夜間21時前，打電話予丁○○、丙○
         ○，雙方通話交談。
（二）、於丁○○、丙○○年滿16歲以後，有關探視會面權之行
        使，應尊重丁○○、丙○○個人之意願。
二、方法：
（一）、得為見面、通信、通話之行為，但通話行為不得妨礙丁
        ○○、丙○○之日常生活作息。
（二）、得為致贈禮物、交換照片、拍照等行為。
三、兩造應遵守事項：
（一）、不得有危害丁○○、丙○○身心健康之行為。
（二）、不得對丁○○、丙○○灌輸反抗對造之觀念。
（三）、乙○○於探視期間，應履行因親權所為相關生活習慣、
        學業輔導及作業完成等指示之義務。
（四）、丁○○、丙○○如於會面交往中患病或遭遇事故，乙○
        ○應為必要之醫療措拖，並即通知甲○○，亦即在其會
        面交往實施中，乙○○仍須善盡保護教養之義務。
（五）、甲○○應於乙○○行使探視權時，準時將丁○○、丙○
        ○交付乙○○，乙○○應於探視期滿時，準時將丁○○
        、丙○○交還甲○○。
（六）、乙○○於探視當日中午12時前未前往探視者，除經甲○
        ○同意外，視同乙○○放棄當次之探視權，以免影響丁
        ○○、丙○○之生活安排。
（七）、丁○○、丙○○之住所地址或電話，如有變更，甲○○
        應即時通知乙○○。


??

??

??

??




24


??

??

??

??




13




司法院資訊處製作；財團法人民間司法改革基金會備份。
